【裁判字號】    97,上易,820
【裁判日期】    970611
【裁判案由】    詐欺等
【裁判全文】
臺灣高等法院刑事判決                 97年度上易字第820號
上  訴  人
即  被  告  乙○○
            甲○○
上  一  人
選任辯護人  徐志明律師
上列上訴人因詐欺等案件，不服臺灣臺北地方法院96年度易字第
1411號，中華民國97年1月22日第一審判決（起訴案號：臺灣臺
北地方法院檢察署94年度偵字第12575號），提起上訴，本院判
決如下：
    主  文
原判決關於乙○○、甲○○部分均撤銷。
乙○○共同連續犯詐欺取財罪，處有期徒刑拾月，減為有期徒刑
伍月，如易科罰金，以銀元參佰元即新臺幣玖佰元折算壹日。
甲○○共同連續犯詐欺取財罪，累犯，處有期徒刑壹年肆月，減
為有期徒刑捌月。
    事  實
一、甲○○曾於82年間因偽造有價證券、侵占等案件，經臺灣高
    等法院高雄分院分別判處有期徒刑3年2月及8月，定應執行
    刑為有期徒刑3年6月，經最高法院駁回上訴確定，於85年2
    月2日入監，86年8月25日假釋出監，89年6月23日縮刑期滿
    假釋未經撤銷，視為執行完畢。
二、乙○○、甲○○及盧坤（經原審判刑確定）基於共同意圖為
    自己不法所有之概括犯意聯絡，明知已無償債能力，竟於：
（一）民國94年1月19日，乙○○與甲○○經得盧坤之同意，並
      約定以新台幣（下同）10萬元作為盧坤擔任人頭之代價，
      由乙○○向盧坤索取身份證影本，再交由甲○○，將無業
      之盧坤登記為未曾實際營運之諮宇廣告裝潢行負責人，並
      將臺北市○○路562號4樓之房屋登記於盧坤之名下，向臺
      北市大安區○○○路○段293號之國泰世華商業銀行忠孝
      分行（下稱國泰世華銀行）申請房屋貸款共計新臺幣（下
      同）508萬元，使國泰世華銀行陷於錯誤之債信評估，而
      同意盧坤之房貸申請，並於94年1月19日、24日計核撥上
      開金額之貸款予盧坤交由甲○○所使用之國泰世華銀行帳
      戶 (帳號：000000000000，戶名：盧坤)中，隨後即無意
      繳還貸款，由國泰世華銀行轉列呆帳507萬6000元（嗣經
      臺灣台北地方法院民事執行處拍賣抵押物，分配受償4,
      040,160元）。
（二）乙○○與不知情之妻李梅香二人均無固定工作，且尉吉公
      司並無正常營運及收入，李梅香亦未支領任何薪資，且名
      下無財產，無資力償還貸款，但為順利詐貸慶豐商業銀行
      （下稱慶豐銀行）松山分行微型企業創業貸款之資金，乙○○竟與甲○○，共同基於意圖為自己不法所有及偽造文
      書之犯意聯絡，先於不詳時、地，偽造李梅香93年度之在
      職證明，並由乙○○及甲○○撰寫「慶豐商業銀行中小企
      業小額簡便貸款資料表暨申請書」、「微型企業創業貸款
      計畫書」，於93年11月至慶豐商業銀行松山分行，持以辦
      理貸款，使慶豐商業銀行松山分行陷於錯誤，誤信乙○○
      及李梅香確實有正當職業、收入，且具有還款能力，通過
      信用評估，遂同意貸款60萬元予乙○○。嗣乙○○自95年
      1月25日後即拒不依約清償，目前仍積欠慶豐銀行47萬9,
      340元，致生損害於慶豐商業銀行。
三、甲○○另承前意圖為自己不法所有之概括犯意，復於94年11
    月9日至丙○○位於臺北市○○區○○路578巷8弄3號2樓之
    住處，以其已購得卓建添所有之臺北縣三峽鎮○○路277巷
    18號3樓之房屋，需丙○○投資為由，邀集丙○○支付頭期
    款15萬元，並出示前開房屋所有權狀以取信於丙○○，丙○○因而陷於錯誤，交付15萬元予甲○○供其辦理貸款之用，
    惟期限屆至後，甲○○避不見面，經丙○○向卓建添查詢，
    才知其無出售房屋之意，丙○○至此始知受騙。
四、案經臺北市政府警察局信義分局報告及丙○○訴由臺灣臺北
    地方法院檢察署偵查起訴。
    理  由
一、本件被告乙○○、甲○○對於檢察官起訴書證據清單內證據
    之證據能力均不爭執，經核該等證據尚無不得為證據之情形
    ，均俱認有證據能力，合先敘明。
二、訊據被告乙○○、甲○○均矢口否認有詐欺取財等犯行，被
    告乙○○辯稱：「檢察官起訴我詐騙慶豐銀行，我沒有詐騙
    ，如果我要詐騙，我會把貸款全部都拿來，而且我也繳息一
    年多，九十四年八月中旬，刑事警察局到我家搜索，九十五
    年一月我才沒有辦法繳息，如果我要詐欺，國泰世華借我一
    千五百萬，我為何都還清楚，我沒有詐欺」；被告甲○○辯
    稱：「我是有拿錢買房子，所有貸款下來我都有跟屋主算清
    楚，跟丙○○借錢也都算清楚，慶豐銀行貸款是我幫乙○○
    代筆，我欠十五萬元是跟丙○○借款，借錢部分我都有算清
    楚，最後一筆沒有還，他用刑事來追討」云云。惟查：
（一）前開事實業據被告乙○○、甲○○於原審審理時均坦承不
      諱，核與同案被告廬坤、證人丙○○、卓建添、陳仕賢、
      湯富閔等人之證詞或供述相符，復有諮宇廣告裝潢行臺北
      市營利事業登記證、臺北市○○路562號4樓不動產買賣契
      約書、國泰世華銀行貸款申請資料表與貸款契約、國泰世
      華銀行忠孝分行函文、國泰世華銀行盧坤00 0000000000
      號帳戶、盧坤之貸款申請資料表、國泰世華銀行95年10月
      17日、95年1月23日函、偽造李梅香在職證明書、93年度
      各類所得扣繳暨免扣繳憑單、財政部臺灣省北區國稅局三
      重稽徵所95年10月11日函件及稅籍資料、財政部臺北市國
      稅局士林稽徵所95年10月18日函件及李梅香90、91年度所
      得稅申報資料、被告甲○○書立招募房屋買賣證明、面額
      15萬元本票等在卷可證。
（二）關於犯罪事實(一)部分：被告乙○○於原審曾辯稱：因為昆
      明街的房子要裝潢，要向銀行貸款裝潢費已經超過三個月
      ，所以要用裝潢公司申請貸款才可以（見原審卷第109頁
      ），可見成立諮宇廣告裝潢公司根本是貸款的幌子。更何
      況，同案被告盧坤根本沒有任何資金可以作生意，此乃被
      告二人均不否認的事實，如果盧坤沒有資金與乙○○共同
      經營裝潢行，後來竟由甲○○出面，還提供房子登記在盧
      坤名下去申請貸款，盧坤、乙○○未見任何出資即可經營
      裝潢行，實非可能。為何要由被告甲○○出面，由被告甲○○以盧坤的名義購買松江路的房子，再用盧坤的名義貸
      款？為何要先由乙○○跟盧坤拿身份證？為何後來貸得的
      款項盧坤未得分文，連充當人頭費用也沒拿到？均是因為
      被告甲○○、乙○○本身信用不佳（見原審卷第138頁甲○○之供述），故借用盧坤之金融信用所致。換言之，如
      果銀行知曉本件詳情，必定不會同意貸款，被告之前開行
      為，自屬詐欺無訛。
（三）關於犯罪事實(二)部分，如果被告乙○○、甲○○未共同商
      議，由甲○○偽造李梅香在職證明等資料，銀行查得尉吉
      公司實情，也不可能會貸予任何款項予為被告乙○○，被
      告乙○○於準備程序中竟誆稱：這是政府對中小企業的德
      政，事後我貸款也都還了云云；又稱：在職證明等資料都
      是由被告甲○○寫的云云；被告甲○○亦推稱：資料是伊
      寫的，但是伊都不知情云云。然被告乙○○、甲○○二人
      都是成年人，銀行要求準備的貸款資料，在貸款前一定會
      一一檢查是否完備，縱然是被告甲○○代寫文件，也一定
      會問過被告乙○○，二人豈有不知提供給銀行之資料有涉
      虛偽之事；更何況，卷內有被告甲○○幫多人貸款之資料
      以及監聽譯文可稽，足徵彼等該等辯詞，實係彼等卸責之
      詞，不足採信。
三、綜上所述，足認被告二人所辯，均係卸責之詞，不足採信，
    本件事證明確，被告二人之犯行均堪認定，應依法論科。
四、論罪科刑：
（一）查被告行為後，刑法於九十四年一月七日修正通過，於九
      十四年二月二日公布，並於九十五年七月一日施行。按行
      為後法律有變更者，適用行為時之法律，但行為後之法律
      有利於行為人者，適用最有利於行為人之法律，現行刑法
      第二條第一項訂有明文。此條規定乃與刑法第一條罪刑法
      定主義契合，而貫徹法律禁止溯及既往原則，係規範行為
      後法律變更所生新舊法律比較適用之準據法，是刑法第二
      條本身雖經修正，但刑法第二條既屬適用法律之準據法，
      本身尚無比較新舊法之問題，應一律適用裁判時之現行刑
      法第二條規定以決定適用之刑罰法律。又本次刑法修正之
      比較新舊法，應就罪刑有關之共犯、未遂犯、想像競合犯
      、牽連犯、連續犯、結合犯，以及累犯加重、自首減輕暨
      其他法定加減原因（如身分加減）與加減例等一切情形，
      綜其全部罪刑之結果而為比較（最高法院九十五年五月二
      十三日九十五年度第八次刑事庭會議決議參照）。而關於
      本件新舊法之比較適用：
  1.刑法第339條第1項詐欺取財罪、第215條業務登載不實罪所
    規定之罰金刑，因修正後刑法第33條第5款修正為：「主刑
    之種類如下：五、罰金：新臺幣1千元以上，以百元計算之
    」，是依修正後之法律，前述犯罪所得科處之罰金刑最低為
    新臺幣1千元；然依被告行為時之刑罰法律，即刑法第33條
    第5款規定之罰金最低額為銀元3元，若換算為新臺幣，最低
    額僅為新臺幣9元。因此，比較上述修正前、後之刑罰法律
    ，自以被告行為時之法律較有利於被告。
  2.修正前刑法第28條規定：「二人以上共同『實施』犯罪之行
    為者，皆為共同正犯。」修正後為：「二人以上共同『實行
    』犯罪之行為者，皆為共同正犯。修正前刑法第31條第1項
    規定：因身分或其他特定關係成立之罪，其共同『實施』或
    教唆幫助者，雖無特定關係，仍以共犯論。」修正後則為：
    「因身分或其他特定關係成立之罪，其共同實行、教唆或幫
    助者，雖無特定關係，仍以正犯或共犯論。但得減輕其刑。
    」均將舊法之「實施」修正為「實行」。原「實施」之概念
    ，包含陰謀、預備、著手及實行等階段之行為，修正後僅共
    同實行犯罪行為始成立共同正犯。是新法共同正犯之範圍已
    有限縮，排除陰謀犯、預備犯之共同正犯，且新法就無身分
    之人，增列減輕其刑之規定。新舊法就共同正犯之範圍及未
    具身分之共犯之刑責，既因此而有變動，自屬犯罪後法律有
    變更，並以修正前之規定較不利於被告，應適用新法。
  3.修正後刑法關於累犯之規定，其5年以內再犯之罪以故意犯
    為限，始應論以累犯，惟如前案係依軍法審判者，亦應論以
    累犯。修正前刑法關於累犯之規定其5年以內再犯之罪為有
    期徒刑以上之罪〈不分故意犯或過失犯〉，均應論以累犯。
    惟如前案係依軍法審判者，則不應論以累犯。就累犯之要件
    ，已有擴張及限縮；新舊法就累犯之要件，既因此而有變動
    ，自屬行為後法律有變更，而非僅屬文字修正，應有新舊法
    比較適用之問題（最高法院九十六年度台上字第三七七三號
    刑事判決可資參照）。依前說明，本案關於被告是否構成累
    犯之適用，自以修正後刑法第四十七條之規定較為有利。
  4.被告行為後，刑法第五十五條牽連犯之規定業經刪除，則被
    告所犯各罪，於修正後應予分論併罰，經比較新、舊法結果
    ，以修正前之法律，對被告較為有利；
  5.被告行為後，刑法第五十六條連續犯之規定業經刪除，被告
    之數犯罪行為，於新法施行後，應予分論併罰，此刪除雖非
    犯罪構成要件之變更，但顯已影響行為人刑罰之法律效果，
    自屬法律有變更，依修正後刑法第二條第一項規定，比較新
    舊法結果，以適用修正前之法律，對被告較為有利。
  6.被告於犯罪時之刑法第41條第1項前段規定：「犯最重本刑
    為五年以下有期徒刑以下之刑之罪，而受六個月以下有期徒
    刑或拘役之宣告，因身體、教育、職業、家庭之關係或其他
    正當事由，執行顯有困難者，得以一元以上三元以下折算一
    日，易科罰金。」又被告行為時之易科罰金折算標準，修正
    前罰金罰鍰提高標準條例第2條前段（現已刪除）規定，就
    其原定數額提高為100倍折算1日，則本件被告行為時之易科
    罰金折算標準，應以銀元300元折算1日，經折算為新臺幣後
    ，應以新臺幣900元折算為1日。惟94年2月2日修正公布，95
    年7月1日施行之刑法第41條第1項前段則規定：「犯最重本
    刑為五年以下有期徒刑以下之刑之罪，而受六個月以下有期
    徒刑或拘役之宣告者，得以新臺幣一千元、二千元或三千元
    折算一日，易科罰金。」比較修正前後之易科罰金折算標準
    ，以94年2月2日修正公布前之規定，較有利於被告，應依刑
    法第2條第1項前段，適用修正前刑法第41條第1項前段規定
    ，定其折算標準。
（二）核被告乙○○、甲○○所為，係犯刑法第339條第1項之詐
      欺取財罪、刑法第216條、第215條行使業務登載不實文書
      罪。被告為業務登載不實文書之不實登載低度行為，為行
      使業務登載不實文書文書之高度行為所吸收，不另論罪。
      被告乙○○、甲○○與盧坤就犯罪事實欄一之(一)部分有犯
      意之聯絡及行為之分擔，為共同正犯；被告乙○○、甲○○就犯罪事實欄一之(二)部分有犯意之聯絡及行為之分擔，
      為共同正犯。被告乙○○犯詐欺取財罪二次、被告甲○○
      犯詐欺取財罪三次，該等犯行時間緊接、所犯構成要件相
      同，係各基於概括犯意反覆為之，為連續犯，以一罪論，
      並加重其刑。被告乙○○所犯連續詐欺取財罪及行使業務
      登載不實文書罪間，有方法、結果之牽連關係，應從重處
      以連續詐欺取財罪。被告甲○○所犯連續詐欺取財罪及行
      使業務登載不實文書罪間，有方法、結果之牽連關係，應
      從重處以連續詐欺取財罪。被告甲○○曾於82年間因偽造
      有價證券、侵占等案件，經臺灣高等法院高雄分院分別判
      處有期徒刑3年2月及8月，定應執行刑為有期徒刑3年6月
      ，經最高法院駁回上訴確定，於85年2月2日入監，86年8
      月25日假釋出監，89年6月23日縮刑期滿假釋未經撤銷，
      視為執行完畢，此有本院被告前案紀錄表在卷可按，5年
      內再犯本件有期徒刑之罪，應依累犯遞加重其刑。
五、原審認被告等罪證明確，據予論科，固非無見。惟查（一）
    就犯罪事實欄一之(二)部分，原審既未將李梅香列為共犯，卻
    未明確記載其「不知情」之意旨，似有疏漏。（二）原判決
    理由欄既已認定被告甲○○先後所犯三次詐欺行為有連續犯
    之關係，然於犯罪事實欄二部分，卻謂「甲○○另意圖…」
    ，似又認其係另行起意，亦有事實與理由矛盾之違法。（三
    ）刑法第二條第一項之規定，係規範行為後法律變更所生新
    舊法律比較適用之準據法。所謂行為後法律有變更者，包括
    構成要件之變更而有擴張或限縮，或法定刑度之變更。行為
    後法律有無變更，端視所適用處罰之成罪或科刑條件之實質
    內容，修正前後法律所定要件有無不同而斷。新舊法條文之
    內容有所修正，除其修正係無關乎要件內容之不同或處罰之
    輕重，而僅為文字、文義之修正或原有實務見解、法理之明
    文化，或僅條次之移列等無關有利或不利於行為人，非屬該
    條所指之法律有變更者，可毋庸依該規定為新舊法之比較，
    而應依一般法律適用原則，適用裁判時法（九十五年十一月
    七日，最高法院九十五年度第二十一次刑事庭會議決議參照
    ）外，即應適用刑法第二條第一項之規定，為「從舊從輕」
    之比較。而比較時，應就罪刑有關之事項，如共犯、未遂犯
    、想像競合犯、牽連犯、連續犯、結合犯，以及累犯加重、
    自首減輕及其他法定加減原因（如身分加減）與加減例等一
    切情形，綜合全部罪刑之結果而為比較，予以整體適用（九
    十五年五月二十三日，最高法院九十五年度第八次刑事庭會
    議決議參照）。乃因各該規定皆涉及犯罪之態樣、階段、罪
    數、法定刑得或應否加、減暨加減之幅度，影響及法定刑或
    處斷刑之範圍，各該罪刑規定須經綜合考量整體適用後，方
    能據以限定法定刑或處斷刑之範圍，於該範圍內為一定刑之
    宣告。是宣告刑雖屬單一之結論，實係經綜合考量整體適用
    各相關罪刑規定之所得。宣告刑所據以決定之各相關罪刑規
    定，具有適用上之「依附及相互關聯」之特性，自須同其新
    舊法之適用。而「法律有變更」為因，再經適用準據法相互
    比較新舊法之規定，始有「對被告有利或不利」之結果，兩
    者互為因果，不難分辨，亦不容混淆。刑法第二十八條共同
    正犯之範圍，已修正限縮於共同實行犯罪行為者始成立共同
    正犯，排除陰謀犯、預備犯共同正犯；第四十七條累犯之要
    件，亦有擴張及限縮；新舊法就共同正犯之範圍與累犯之要
    件，既因此而有變動，自均屬行為後法律有變更，而非僅屬
    文字修正，應有新舊法比較適用之問題（最高法院九十六年
    度台上字第三七七三號刑事判決可資參照）。原判決逕行適
    用裁判時法，未對共同正犯、累犯部分一併同為新舊法之比
    較適用，均尚欠允洽。被告二人上訴意旨，否認前開犯行，
    雖均無理由，惟原判決既有上開可議之處，自應由本院撤銷
    改判。爰審酌被告二人犯罪之動機、手段、詐騙次數及犯罪
    事實欄一之(一)，被告乙○○未取得金錢，僅係較為次要的共
    犯角色；犯罪事實欄一之(二)部分詐得貸款60萬，但事後已部
    份清償；被告甲○○犯罪事實欄一之(一)部分詐得508萬元；
    犯罪事實欄一之(二)部分雖貸得款項由乙○○領取，但向銀行
    提出之證明文件，多為被告甲○○所書等一切情狀，分別量
    處如主文第二、三所示之刑。又被告二人犯罪時間，係在96
    年4月24日以前，合於中華民國96年罪犯減刑條例所定得予
    減刑之規定，應依同條例第2條第1項第3款之規定減其刑為
    二分之一；又其所犯為最重本刑5年以下有期徒刑之罪，經
    減刑為6月以下有期徒刑，依同條例第9條之規定，被告乙○○部分並諭知易科罰金之折算標準。
據上論斷，應依刑事訴訟法第369條第1項前段、第364條、第299
條第1項前段，刑法第2條第1項前段、第28條、第339條第1項、
第216條、第215條、第47條第1項、修正前刑法第56條、第55條
、第41條第1項前段，修正前罰金罰鍰提高標準條例第1條前段、
第2條，現行法規所定貨幣折算新臺幣條例第2條，中華民國96年
罪犯減刑條例第2條第1項第3款、第7條、第9條，判決如主文。
本案經檢察官陳玉珍到庭執行職務。
中    華    民    國    97    年     6    月    11    日
                    刑事第一庭審判長法  官  葉騰瑞
                                    法  官  王炳梁
                                    法  官  莊明彰
以上正本證明與原本無異。
不得上訴。
                                    書記官  吳金來
中    華    民    國    97    年     6    月    11    日
附錄：本案論罪科刑法條全文
中華民國刑法第216條
（行使偽造變造或登載不實之文書罪）
行使第210條至第215條之文書者，依偽造、變造文書或登載不實
事項或使登載不實事項之規定處斷。
中華民國刑法第339條第1項
（普通詐欺罪）
意圖為自己或第三人不法之所有，以詐術使人將本人或第三人之
物交付者，處5年以下有期徒刑、拘役或科或併科1千元以下罰金
。


司法院資訊處製作；財團法人民間司法改革基金會備份。
